【裁判字號】    90,台上,7520
【裁判日期】    901212
【裁判案由】    偽造文書
【裁判全文】
最高法院刑事判決                                九十年度台上字第七五二○號
    上  訴  人  台灣高等法院檢察署檢察官
    被      告  甲○○
右上訴人因被告偽造文書案件，不服台灣高等法院中華民國八十八年十月十三日第二
審判決（八十八年度上訴字第二六六一號，起訴案號：台灣台北地方法院檢察署八十
六年度偵字第九七九二號），提起上訴，本院判決如左：
    主  文
原判決撤銷，發回台灣高等法院。
    理  由
本件原判決以公訴意旨略以：被告甲○○意圖為自己不法之所有，未經被害人連瓊雪
、蔡明良、魏靜如、郭惠芩、林雪珠、謝麗雲、郭蕙芳（以上七人另經檢察官為不起
訴之處分）及年籍不詳之連瓊珍、連寶珍（誤寫為連葆珍）、林惠玲、張家琦、黃碧
珠、陳月珠、林文揮、張文正、曾如珍（以上十六人簡稱為連瓊雪等十六人）之同意
，於民國八十四年五月二十五日，以其本人及上述十六人之名義，一起加入會首即告
訴人吳見財所發起之互助會，會址在台北市○○路二十八號七樓，每月每會新台幣（
下同）二萬元，會員含會首共有二十六人，每月二十五日開標一次，採內標制。詎被
告基於概括之犯意，自八十四年五月間起，至八十五年十一月止，連續偽以上述十六
人之名義而冒標，進而向吳見財收取其他互助會會員應繳之會款，足以生損害於該十
六人，前後共詐得二百零四萬元，因認被告牽連涉犯刑法第三百三十九條第一項之詐
欺取財、第二百十六條、第二百十條之行使偽造私文書罪嫌云云。經審理結果，不能
證明被告犯罪，因而維持第一審諭知被告無罪之判決，駁回檢察官在第二審之上訴，
固非無見。
惟查：(一)、原判決理由欄三之(二)以告訴人於被告標走系爭十六人之會款，未繳納死會
會款時，曾向該十六人催討過，該十六人無人否認有參加互助會，僅稱死會會款已交
給被告等由，認該十六人均有參加互助會並有標取會款。然原判決於理由欄五又認該
十六人中之黃碧珠、張家琦、林惠玲、陳月珠四人起先同意參加，嗣後反悔不參加，
才由被告承擔，被告始以該四人之名義標會，因認被告以該四人名義標會，無偽造文
書犯意。上開就黃碧珠等四人是否有標取會款及繳交死會會款之說明，先後矛盾，難
謂適法。(二)、被告於偵查中坦承冒黃碧珠、張家琦、林惠玲、陳月珠等四人名義加入
告訴人之互助會，並標取會款等情。原判決採信被告於第一審所為其將黃碧珠等四人
名單交給告訴人後，黃碧珠等四人才不願參加，其方以該四人名義運作標會之辯解，
認被告以該四人之名義標會並不成立偽造私文書罪。但查被告既供稱黃碧珠邀其親友
林惠玲、張家琦、陳月珠一起參加互助會，黃碧珠係其同事在同一辦公室辦公，則被
告理應知悉黃碧珠之住所，乃原審未令被告提供黃碧珠之住所，傳喚黃碧珠等四人調
查是否曾同意參加互助會，有無請被告承擔等重要待證事項，僅憑被告事後翻異之詞
，率行判決，顯有調查未盡之違誤。(三)、證人謝麗雲於偵查及第一審調查時均稱未參
加系爭互助會，也不知被告用其名義參加，也未曾繳過會款（見偵查卷第三十八、三
十九頁，第一審卷第四十二頁背面）；證人魏靜如於偵查中亦否認參加互助會並否認
同意被告以其名義參加，於第一審亦具函稱被告偽造文書犯行，係被告個人行為，其
亳不知情等語（見偵查卷第三十八、三十九頁，第一審卷第五十六頁）；證人林雪珠
於第一審證稱：其還有二會未標，會就倒了等語（見第一審卷第四十三頁），亦即指
林雪珠以其本人及林文揮、張文正、曾如珍共四人名義參加互助會，尚有二會未標（
即二會被冒標）。上開不利被告之證言，何以不足為不利被告之認定，原判決未說明
其理由，亦有判決理由不備之違法。上訴意旨指摘原判決違背法令，尚非全無理由，
應認有發回更審之原因。
據上論結，應依刑事訴訟法第三百九十七條、第四百零一條，判決如主文。
中      華      民      國     九十     年     十二     月    十二      日
                              最高法院刑事第八庭
                                  審判長法官  張  信  雄
                                        法官  賴  忠  星
                                        法官  張  清  埤
                                        法官  呂  永  福
                                        法官  陳  世  雄
      右正本證明與原本無異
                                              書  記  官
中      華      民      國     九十     年     十二     月     二十     日


司法院資訊處製作；財團法人民間司法改革基金會備份。
